【裁判字號】    89,訴,674
【裁判日期】    890911
【裁判案由】    偽造文書等
【裁判全文】
臺灣臺南地方法院刑事判決                          八十九年度訴字第六七四號
    公  訴  人  臺灣台南地方法院檢察署檢察官
    被      告  甲○○
    選任辯護人  許雅芬
右列被告因偽造文書案件，經檢察官提起公訴（八十八年度偵字第一五０一０號）
，本院判決如左：
    主  文
甲○○行使偽造公文書，足以生損害於公眾及他人，處有期徒刑壹年貳月。緩刑肆年
。偽造之「財政部台灣省南區國稅局收文字號7013.421之收文字號及新化稽徵所收文
印文之印章各壹枚及恒祥實業股份有限公司資產損益表及負債表上之上開印文」各壹
只均沒收。
    事  實
一、甲○○為受一般公司之託而代為記帳及處理公司相關稅務之業者。甲○○自民國
    （下同）八十七年三月起，按月向恆祥實業股份有限公司（下稱恒祥公司）收取
    新臺幣（下同）二千五百元報酬，而受託代為記帳及申報營業稅及營利事業所得
    稅之業務，係為恒祥公司處理申報稅捐事務之人。甲○○於八十七年三月間，意
    圖損害恒祥公司之利益，而違背其應為恒祥公司申報八十六年度營利事業所得稅
    之任務，未向財政部臺灣省南區國稅局為申報而只辦理展延申報隨即置之不理，
    致恒祥公司漏未申報八十六年度營利事業所得稅，而遭國稅局核定需繳納九萬零
    一百五十元滯報金，致生損害予恒祥公司。嗣恒祥公司負責人林東福配偶乙○○
    向甲○○質問有無申報恒祥公司之營利事業綜合所得稅？甲○○於同年六、七月
    間，為掩飾其未申報之事實，遂先偽造財政部臺灣省南區國稅局收文字號７０１
    ３．４２１之收文字號及新化稽征所收文印文在恒祥公司資產損益表及資產負債
    表下端處並加以影印，進而將影印本各一紙持交給乙○○以為行使，表示該稅捐
    機關公務人員業已收件完訖致乙○○信以為真，足生損害予國家稅收之正確性及
    恒祥公司。同年九月十日財政部臺灣省南區國稅局對恒祥公司發出補繳稅款及滯
    報金共五十四萬零六百七十五元之通知，甲○○又誆稱係國稅局將檔案放錯要乙○○放心。嗣本院於八十八年二月十一日，復對恒祥公司發出財務執行共需補繳
    稅款、滯報金、滯納金、利息及執行費，共六十二萬九千四百四十三元之通知，
    恒祥公司始知甲○○始終未申報八十六年度之營利事業所得稅。甲○○至今為止
    一直無法交付恒祥公司其職務應製作之分類帳冊、存貨簿、日記簿等簿冊，足生
    損害予恒祥公司帳目之正確性。
二、案經恒祥公司訴請台灣台南地方法院檢察署檢察官偵查起訴。
     理   由
一、訊據被告甲○○坦承曾向恒祥公司按月收取報酬，且受恒祥公司之託代為計帳及
    處理相關稅務但並未代為申報八十六年度之營利事業所得稅，及事後交付告訴人
    由被告所填寫之恒祥公司資產損益表及資產負債表影本一紙給乙○○等情。但被
    告辯稱：係因恒祥公司報稅資料不全故無法代為申報營利事業所得稅，且交給乙○○的一紙恒祥公司資產損益表及資產負債表影本雖為其所填寫，但原本並無稅
    務機關收文字號，本件代記帳業務原先是丙○○轉由楊智會計師事務所接手，但
    楊智反悔不願接手，故基於朋友立場，先答應幫丙○○處理，待他從大陸回來後
    再交還給他記帳，且言明從八十七年之帳務開始處理，八十七年元月初，被告至
    楊智處取得該公司資料（唯當時並未清點資料是否齊全），後於同年三月間，本
    應於月底前結算申報營利事業所得稅，但在整理過八十六年之資料後發現尚缺（
    １）八十五年結算申報之資料，（２）八十五年之庫存記錄，（３）八十六年之
    總分類帳、存貨簿、日記帳。若無上開資料，實在無法幫其記帳，故曾電告公司
    負責人，言明資料不齊無法申報，但被告還是有幫其做延期申報之申請。八十七
    年五、六月間，該公司要求被告製作八十六年之營運資料，故曾就手中現有資料
    製成資產負債表，交付公司存檔，九. 十月間，公司來電通知已被國稅局核定課
    稅，並質問為何未申報營所稅，被告才訝異認為事先已告知無法申報，為何又來
    詢問，但本著服務客戶之心情，遂回丙○○原辦公室找尋資料，看是否可見，唯
    只找到部分憑證資料，其中就有結算申報書一張，被告遂馬上將其送至公司，並
    說若有申報書，應該有申報才是，告訴人指稱被告所偽造之資料，實因當時找尋
    到此資料時，並未仔細端看，未加思索就交給公司，且被告所想所承接帳務乃屬
    八十七年度，八十六年度屬服務性質，又早於三月間告知無法幫其申報，又有何
    偽造之動機云云。辯護人代被告辯護略稱；「告訴人之指訴，以使被告受訴追為
    目的，被告自始即否認偽造稅捐機關任何文件印文，並交給乙○○表示已收件完
    成，尚不能以告訴人及其妻片面指訴為斷罪之唯一證據。乙○○偵查中即自承，
    總分類帳、存貨簿、日記簿等帳冊並非自始交由被告持有，如公司所交付資料自
    始不齊全，被告如何替其作帳報稅，況告訴人根本無法證明確實有將充分齊全之
    八十六年進項憑證、發票、上年度節轉下來報稅資料、存貨簿、各項帳冊等交付
    被告，因而無法為其申報，如何能為有違背任務之行為。告訴人自始至終均只拿
    出影本，請命告訴人出具遭偽造之文件正本，再者，告訴人公司營所稅應係向南
    區國稅局台南分局申報，依被告之專業，其不可能偽造新化稽徵所之收文章，亦
    足證非被告偽造。」
二、經查：本件業經告訴人之代理人乙○○指訴甚詳，並據提出請款單、財務執行處
    執行通知、資產負債表影本各一件為證。恒祥公司因漏未申報八十六年度營利事
    業所得稅，而遭國稅局裁處滯納金，有財政部臺灣省南區國稅局資字第八八０八
    九九五一號函文一紙可稽。又恒祥公司再因未前往補繳稅款，而遭國稅局移送本
    院裁罰，亦有本院財務案件執行卷宗影本一份在卷可查。
三、被告係以代客記帳謀生，對記帳所需帳冊、文件、注意事項均應深入知悉，此乃
    業務道德及技能，既受恒祥公司之託，顯見其於接辦恆祥公司記帳報裞業務時，
    報裞用之分類帳冊、存貨簿、日記簿等均全具備，苟果因資料不全無法申報所得
    稅，亦應儘速向恒祥公司反應補全資料，甚至先申報後再謀求補足證件或由國稅
    局裁定補繳時再行通知恒祥公司繳納，而不應坐視恒祥公司未申報年度營利事業
    所得稅致遭處以滯報金，被告雖辯稱其係受託辦理八十七年度之稅務業務而已，
    八十六年度只屬服務性質云云，惟按；八十六年度之營利事業所得稅係於八十七
    年三月間申報，按理自由八十七年度之受託人申報，否則，若謂已經過年度日期
    之稅務仍要前一年度之受託人辦理申報，則前一年度之受託人與委託人間委託關
    係已消滅，非但雙方賓主情誼不再，即委託人也不可能放心交已無委託關係之人
    代為申報，依常情及社會經驗定則，應認本件申報應係被被告之業務範圍，被告
    所辯僅係服務性質，非可採信，再則，依常情，告訴人應不可能於委託被告代辦
    申報稅務後，又自行偽造裞務機關印章，表示已申報，如此，對其本身並無任何
    利益，復有被裁罰及觸犯刑章之虞，正常人不為，因此，告訴人可排除在外，至
    於丙○○及楊智既已與告訴人無若何委託關係，依理，事不關己也無偽造之動機
    及必要。參之被告於事後與告訴人成立和解，在告訴人為提起本件告訴前，賠償
    告訴人之損害，苟非被告自承確有其事，又何必賠償大筆金錢，被告罪證應屬明
    確，犯行應可認定。
四、核被告甲○○偽造財政部台灣省南區國稅局收文字號7013.421之收文章及新化稽
    徵所收文章蓋用於恆祥公司資產負債表及資產損益表上，上開損益表及負債表經
    裞務單位蓋用收文章即表示已依限申報營業事業所得稅，屬於公文書，被告雖交
    付告訴人影本，但依常理，自應係以原本影印而成，被告先行偽造上開收文章蓋
    用於恆祥公司資產負債及資產損益表，其偽造印章之行為，應屬於偽造公文書之
    階段行為，不另論罪，又其偽造公文書之低度行為為行使之高度行為吸收，應僅
    論以行使罪，被告受委託申報裞務，未依受託任務依限完成，僅貪一時便利之利
    益，違背其任務，未依法代為申報，以偽造申報書搪塞，致告訴人受到裞務機關
    裁罰，且無法交還簿冊等，核其所為，係犯刑法第三百四十二條第一項背信罪及
    刑法第二百十六條、第二百十一條行使偽造公文書罪。被告所犯行使偽造公文書
    罪與背信罪間，有方法結果之牽連關係，屬裁判上一罪，應依刑法第五十五條牽
    連犯之例，從一重行使偽造公文書罪處斷。爰審酌被告犯罪動機、目的，手段、
    犯罪所生損害、犯罪後已經與被害人成立和解，賠償其損害（至於告訴人又提附
    帶民事訴訟，係認本稅亦應由被告負責）等情狀，判處如主文所示之刑，以示懲
    儆，被告所偽造之如主文所示印章，應依同法第二百十九條宣告沒收。
五、被告經查未曾受有期徒刑以上刑之宣告，素行尚稱良好，犯罪後迅與被害人成立
    和解，賠償損害，顯有悔悟之心，經此偵審程序，當知所惕勵而無再犯之虞，本
    院認所宣告之刑以暫不執行為適當，爰併宣告緩刑四年，以勵自新。
據上論斷，應依刑事訴訟法第二百九十九條第一項前段，刑法第二百十六條、二百十
一條、第三百四十二條第一項、第二百十九條、第五十五條後段，第七十四條第一款
，罰金罰鍰提高標準條例第一條前段，判決如主文。
本案經檢察官曾昭凱到庭執行職務。
中    華    民    國      八十九      年      九      月    十一        日
                              臺灣臺南地方法院刑事第一庭
                                      法  官  何清池
右正本證明與原本無異。
如不服本判決，應於送達後十日內，向本院提出上訴狀。
                                      書記官  李春法
中    華    民    國      八十九      年      九      月    十一        日
附錄本案論罪科刑法條全文：
刑法二百十一條：偽造、變造公文書，足以生損害於公眾或他人者，處一年以上、七
                年以下有期徒刑。
刑法第二百十六條：行使第二百十條至第二百十五條之文書者，依偽造、變造文書或
                  登載不實事項或使登載不實事項之規定處斷。
刑法第二百十八條第一項：偽造公印或公印文者，處五年以下有期徒刑。
刑法第三百四十二條第一項：為他人處理事務，意圖為自己或第三人不法之利益，或
                          損害本人之利益，而為違背其任務之行為，致生損害於
                          本人之財產或其他利益者，處五年以下有期徒刑、拘役
                          或科或併科一千元以下罰金。


司法院資訊處製作；財團法人民間司法改革基金會備份。
